臺北高等行政法院判決
　　　　　　　　　　　　　　　92年度訴字第04503號
　　　　　　　　　　　　　　　.
原　　　告　甲○○○
訴訟代理人　乙○○
被　　　告　財政部臺灣省北區國稅局
代　表　人　許虞哲（局長）
訴訟代理人　丙○○
上列當事人間因請求退稅事件，原告不服財政部中華民國92年8
月8日台財訴字第0920044510號（案號：第00000000號）訴願決
定，提起行政訴訟。本院判決如下：
　　主  文
原告之訴駁回。
訴訟費用由原告負擔。
　　事  實
一、事實概要：
  (一)緣訴外人王豐泰於民國（下同）85年1月25日死亡，經被告
    於88年9月16日日核定王豐泰遺產總額新台幣（下同）228,7
    62,676元，應納稅額合計82,299,541元，該遺產稅案尚在行
    政救濟中。原告係王豐泰之債權人，於取得台灣板橋地方法
    院85年度促字第12491號支付命令之執行名義後，向台灣士
    林地方法院聲請就王豐泰遺產之台北縣八里鄉○○○段○道
    坑口小段1124之3地號農地（下稱系爭農地）為強制執行，
    並聲請辦理王豐泰之繼承人王玄雅等3人繼承之系爭農地所
    有權繼承登記，台灣士林地方法院於89年1月27日以士院仁
    執富字第15020號函台北縣淡水地政事務所辦理繼承登記並
    准原告代債務人申請繳納遺產稅及登記規費。原告爰於90
    年7月25日向被告所屬三重稽徵所申請代繳系爭農地之遺產
    稅，被告所屬三重稽徵所於90年8月2日以北區國稅三重徵字
    第90085832號函，核准就聲請強制執行之系爭農地價值
    4,998,000元所占遺產總額228,762、676元比率計算應代繳
    之遺產稅額為1,798,077元（下稱系爭代繳稅款），原告旋
    於90年8月3日如數代繳。
  (二)原告於92年4月14日以系爭農地係免繳遺產稅，原代繳遺產
    稅係適用法令錯誤為由，依稅捐稽徵法第28條之規定向被告
    所屬三重稽徵所申請退還系爭代繳稅款。被告所屬三重稽徵
    所以所請尚無稅捐稽徵法第28條規定之適用，於92年5月23
    日以北區國稅三重1字第0921017625號函（下稱原處分）復
    否准所請，原告不服，提起訴願，嗣經財政部訴願決定駁回
    ，遂提起本件行政訴訟。
二、兩造聲明：
　(一)原告聲明求為判決：
    1.訴願決定及原處分均撤銷。
    2.被告應就原告於92年4月14日之申請，作成退還稅款1,798
      ,077 元之行政處分，並自繳款翌日起（即90年8月4日）
      至退還日止按郵政儲金匯業局一年期定期存款利率計算之
      利息。
    3.訴訟費用由被告負擔。
　(二)被告聲明求為判決：如主文所示。
三、兩造之爭點：
    系爭稅款是否屬因適用法令錯誤而溢繳之稅款？
　(一)原告主張之理由：
    1.原告代為繳納訴外人王豐泰之系爭農地之遺產稅，惟系爭
      農地是農地農用全免課遺產稅。又查王豐泰於85年1月25
      日死亡，逾截止日90年10月19日系爭農地之5年核課期間
      ，已超過10個月以上亦無補稅之問題。依未繼承登記不動
      產辦理強制執行聯繫辦法第5條，債權人繳清遺產稅額者
      ，稅捐機關應發給執行不動產之遺產稅繳清證明書及代繳
      證明書，其免稅者應發給免稅證明書之規定，被告本應發
      給免稅證明，卻要求原告先行代繳後再申請退稅、致使原
      告溢繳稅款。
    2.該筆土地係王豐泰之部分遺產，本來就是農地農用全免課
      遺產稅，為何要債權人先代繳，債權人亦無代繳其他遺產
      稅之義務，然王豐泰其他遺產若要移轉過戶，必要先行繳
      清遺產稅後，始得能移轉過戶嗎?
    3.又遺產及贈與稅法第17條規定，左列各款應自遺產總額中
      扣除免徵遺產稅˙˙˙六、遺產中作農業使用之農業用地
      及其地上物，由繼受人承受者，扣除其土地及地上農作物
      價值之全數。同法第41條規定，遺產稅˙˙˙經核定無應
      繳稅款者，應發給核定免稅證明書。查未繼承登記不動產
      辦理強制執行聯繫辦法第4條規定，債權人依第1條向稅捐
      稽徵機關申繳遺產稅者，其應代繳之遺產稅額，得就其聲
      請強制執行之不動產所占全部遺產總額之比率計算之。係
      指債權人為其聲請強制執行之不動產向地政機關申辦產權
      移轉登記，須檢附遺產稅代繳證明書者，就債權人應代繳
      遺產稅額如何計算所為之規範，即債權人應代繳之遺產稅
      額係按其聲請強制執行之不動產所占全部遺產總額之比率
      計算，惟聲請強制執行之不動產係指應繳遺產稅者而言，
      並不包含免徵遺產稅部分，蓋免徵遺產稅之遺產，依遺產
      及贈與稅法第41條規定應核發免稅證明書，無代申繳遺產
      稅之必要。原告聲請強制執行之系爭農地屬遺產及贈與稅
      法第17條第1項第6款規定之農業用地核定免徵遺產稅，被
      告於計算課稅遺產淨額時，已將該土地價值全部扣除，該
      土地既經被告核定免徵遺產稅，自無須依未繼承登記不動
      產辦理強制執行聯繫辦法第4條規定代申繳遺產稅，原告
      依未繼承登記不動產辦理強制執行聯繫辦法第4條代申繳
      遺產稅，適用法令自屬錯誤，被告以該土地依其遺產稅核
      定通知書所載，認屬計入遺產總額之財產，須完稅後始得
      辦理產權移轉登記，係其內部作業錯誤，違反未繼承登記
      不動產辦理強制執行聯繫辦法第4條之規定。
    4.綜上所陳，系爭農地經被告依遺產及贈與稅法第17條第1
      項第6款之規定核定為農業用地，免徵遺產稅，並將系爭
      農地價值自遺產總額中扣除，被告誤解未繼承登記不動產
      辦理強制執行聯繫辦法第4條規定，由被告所屬三重稽徵
      所於90年8月2日以北區國稅三重徵字第90085832號函通知
      應代繳遺產稅額1,798,077元，原告代繳後，始發現被告
      適用法令錯誤，自得依稅捐稽徵法第28條規定，請求返還
      該款項，並自繳款翌日起至返還日止之法定利息。
    5.系爭農地經被告依遺產及贈與稅法第17條第1項第6款規定
      ，核定為農業用地，免徵遺產稅；而同法第41條第1項規
      定，遺產稅經核定無應繳稅款者，包括同法第17條之免徵
      遺產稅及第16條之不計入遺產稅，該土地已經核定免徵遺
      產稅，自應依同法第41條第1項規定發給核定免稅證明書
      。未繼承登記不動產辦理強制執行聯繫辦法第4條規定，
      債權人代申繳遺產稅，係以其聲請強制執行之不動產須徵
      繳遺產稅者，（基於欠稅土地不得移轉之規定）始有其適
      用，並不包含該不動產經核定免徵遺產稅者（因無欠稅之
      問題），蓋經核定免徵遺產稅便無遺產稅額須代申繳。否
      則，如必須依該辦法規定計徵遺產稅後，始得依同辦法第
      5條規定發給免稅證明書，顯然違反遺產及贈與稅法第41
      條第1項之規定。何況，倘非被告見解有誤，依憲法第172
      條規定，該辦法此部分有關規定應屬無效。
　(二)被告主張之理由：
    1.按「納稅義務人對於因適用法令錯誤或計算錯誤溢繳之稅
      款，得自繳納之日起5年內提出具體證明，申請退還˙˙
      ˙」、「債權人依第1條向稅捐稽徵機關申繳遺產稅者，
      其應代繳之遺產稅額，得就其聲請強制執行之不動產所占
      全部遺產總額之比率計算之。」、「債權人繳清核定遺產
      稅額者，稅捐稽徵機關應發給執行不動產之遺產繳清證明
      書及代繳證明書，其免稅者，應發給免稅證明書。」、「
      ˙˙˙被繼承人之債權人聲請拍賣遺產中之免稅農地並申
      請代繳遺產稅˙˙˙請依『未繼承登記不動產辦理強制執
      行聯繫辦法』第4條規定，就聲請強制執行之農地價值占
      全部遺產總額之比率，計算其應代繳之遺產稅額，並依同
      辦法第5條規定，發給執行不動產之遺產稅繳清證明書及
      代繳證明書。」分別為稅捐稽徵法第28條、未繼承登記不
      動產辦理強制執行聯繫辦法第4條、第5條及財政部91年11
      月22日台財稅字第0910453608號函釋所明定。
    2.查訴外人王豐泰所遺系爭農地，價值4,998,000元，尚非
      屬遺產及贈與稅法第16條所定不計入遺產總額之項目，惟
      係符合遺產及贈與稅法第17條第1項第6款規定之農業用地
      ，免徵遺產稅，被告於計算課稅遺產淨額時，已將該筆土
      地價值全額扣除，核定遺產總額為228,762,676元，應納
      稅額82,299,541元，是本件遺產稅屬核定有稅案件，依遺
      產及贈與稅法第41條、第42條規定，凡計入遺產總額之財
      產，納稅義務人均須於繳清遺產稅並取得繳清證明後，始
      得辦理產權移轉登記，系爭農地依被告遺產稅核定通知書
      所載，屬計入遺產總額之財產，自須完稅後始得辦理移轉
      登記，而債權人為強制執行系爭農地，需先取得繳清證明
      ，憑向地政機關辦理繼承登記。本件原告依首揭未繼承登
      記不動產辦理強制執行聯繫辦法申請代繳遺產稅，經被告
      所屬三重稽徵所依該辦法第4條規定，就其聲請強制執行
      之不動產所占全部遺產總額之比率計算，原告應代繳本稅
      1,798,077元，並無違誤，本案並非免稅，亦無溢繳之情
      事，原處分、訴願決定並無不合，請予維持。
　　理  由
一、本件訴訟程序進行中，被告之代表人已由林吉昌變更為許虞
    哲，此有行政院93年7月30日院授人力字第0930063453號令
    在卷可按，茲由新任代表人具狀聲明承受訴訟，核無不合，
    應予准許。
二、原告起訴主張：原告之債務人王豐泰於85年1月25日死亡，
    嗣原告取得執行名義後向台灣士林地方法院聲請就系爭農地
    為強制執行，並聲請辦理繼承登記，系爭農地依法原係免徵
    遺產稅，惟被告所屬三重稽徵所於90年8月2日以北區國稅三
    重徵字第90085832號函核定原告應比例代繳系爭稅款，原告
    乃如數代繳，並於92年4月14日以上開核定適用法令錯誤為
    由，依稅捐稽徵法第28條之規定向被告所屬三重稽徵所申請
    退還系爭代繳稅款，詎遭否准，為此訴請如聲明所示云云。
三、被告則以：依法繳清遺產稅並取得繳清證明後，始得辦理產
    權移轉登記，本件原告為強制執行系爭農地，為憑向地政機
    關辦理繼承登記乃依未繼承登記不動產辦理強制執行聯繫辦
    法申請代繳遺產稅，經被告所屬三重稽徵所核定原告應代繳
    稅額1,798,077元，並無適用法令錯誤之情事，原告申請返
    還系爭稅款，於法無據等語置辯。
四、按稅捐稽徵法第28條規定：「納稅義務人對於因適用法令錯
    誤或計算錯誤溢繳之稅款，得自繳納之日起5年內提出具體
    證明，申請退還；逾期未申請者，不得再行申請。」本件兩
    造不爭之原告於90年8月3日依被告所屬三重稽徵所90年8月2
    日北區國稅三重徵字第90085832號函核定比例代繳系爭稅款
    ，並於92年4月14日以上開核定適用法令錯誤為由，依稅捐
    稽徵法第28條之規定向被告所屬三重稽徵所申請退還系爭代
    繳稅款，惟遭否准等情，並有被告所屬三重稽徵所90年8月2
    日北區國稅三重徵字第90085832號函、85年度遺產稅繳款書
    、原告92年4月14日申請書及原處分附於原處分卷可稽，堪
    認為真實，是本件之爭執，厥在於系爭稅款是否屬因適用法
    令錯誤而溢繳之稅款？
五、經查：
  (一)按遺產及贈與稅法第8條第1項規定：「遺產稅未繳清前，不
    得分割遺產、交付遺贈或辦理移轉登記。...但依第四十一
    條規定，於事前申請該管稽徵機關核准發給同意移轉證明書
    ，或經稽徵機關核發免稅證明書、不計入遺產總額證明書或
    不計入贈與總額證明書者，不在此限。」第41條規定：「遺
    產稅或贈與稅納稅義務人繳清應納稅款、罰鍰及加徵之滯納
    金、利息後，主管稽徵機關應發給稅款繳清證明書；其經核
    定無應納稅款者，應發給核定免稅證明書；其有特殊原因必
    須於繳清稅款前辦理產權移轉者，得提出確切納稅保證，申
    請該管主管稽徵機關核發同意移轉證明書。依第十六條規定
    ，不計入遺產總額之財產，或依第二十條規定不計入贈與總
    額之財產，經納稅義務人之申請，稽徵機關應發給不計入遺
    產總額證明書，或不計入贈與總額證明書。」第42條規定：
    「地政機關及其他政府機關，或公私事業辦理遺產或贈與財
    產之產權移轉登記時，應通知當事人檢附稽徵機關核發之稅
    款繳清證明書，或核定免稅證明書或不計入遺產總額證明書
    或不計入贈與總額證明書，或同意移轉證明書之副本；其不
    能繳附者，不得逕為移轉登記。」第16條規定：「左列各款
    不計入遺產總額：一、遺贈人、受遺贈人或繼承人捐贈各級
    政府及公立教育、文化、公益慈善機關之財產。...... 」
    第17條第1項第6款規定：「左列各款，應自遺產總額中扣除
    ，免徵遺產稅：六、遺產中作農業使用之農業用地及其地上
    農作物，由繼承人或受遺贈人承受者，扣除其土地及地上農
    作物價值之全數。承受人自承受之日起五年內，未將該土地
    繼續作農業使用且未在有關機關所令期限內恢復作農業使用
    ，或雖在有關機關所令期限內已恢復作農業使用而再有未作
    農業使用情事者，應追繳應納稅賦。但如因該承受人死亡、
    該承受土地被徵收或依法變更為非農業用地者，不在此限。
    」由以上規定可知，遺產中作農業使用之農業用地，其由繼
    承人承受者，非係遺產及贈與稅法第16條所稱之不計入遺產
    總額得依同法第41條及第42條之規定得申請稽徵機關發給不
    計入遺產總額證明書者，而僅得依同法第17條第1項規定之
    自遺產總額中扣除，免徵遺產稅；如擬就遺產中之該農業用
    地辦理移轉登記，須視遺產總額經減除同法第17條之各項扣
    除額及第18條之免稅額後之課稅遺產淨額而定，其經核定有
    應納稅款者，原則上納稅義務人應持主管稽徵機關發給之稅
    款繳清證明書辦理之，於有特殊原因必須於繳清稅款前辦理
    產權移轉者，則以提出納稅保證之方式，取得主管稽徵機關
    核發之同意移轉證明書辦理之；其經核定無應納稅款者，則
    得持主管稽徵機關發給之免稅證明書辦理之，其不能繳附上
    開證明書者，地政機關依法自不得逕為移轉登記。
  (二)又按強制執行法第11條第1項至第3項規定：「供強制執行之
    財產權，其取得、設定、喪失或變更，依法應登記者，為強
    制執行時，執行法院應即通知該管登記機關登記其事由。前
    項通知，執行法院得依債權人之聲請，交債權人逕行持送登
    記機關登記。債務人因繼承、強制執行、徵收或法院之判決
    ，於登記前已取得不動產物權者，執行法院得因債權人之聲
    請，以債務人費用，通知登記機關登記為債務人所有後而為
    執行。」為與前揭遺產及贈與稅法之規定相配合，司法院與
    行政院乃會銜訂定發布未繼承登記不動產辦理強制執行聯繫
    辦法，其第1條規定：「未辦理繼承登記之不動產，執行法
    院因債權人之聲請，依強制執行法第11條第3項或第4項規定
    ，以債務人費用，通知地政機關登記為債務人所有時，得依
    同法第二十八條第二項規定准債權人代債務人申繳遺產稅及
    登記規費。」第4條規定：「債權人依第1條向稅捐稽徵機關
    申繳遺產稅者，其應代繳之遺產稅額，得就其聲請強制執行
    之不動產所佔全部遺產總額之比率計算之。」第5條規定：
    「債權人繳清核定遺產稅額者，稅捐稽徵機關應發給執行不
    動產之遺產稅繳清證明書及代繳證明書，其免稅者，應發給
    免稅證明書。」第6條規定：「債權人取得遺產稅繳清證明
    書或取得免稅證明書後，除應以影本報請執行法院存案外，
    並應檢同左列文件，送請地政機關辦理繼承登記。一、法院
    通知副本。二、遺產稅繳清證明書或免稅證明書。」核上開
    規定係在避免使債權人不致因遺產稅遲未全數繳清之情況下
    ，遭受無法續行強制執行之不利益，其與憲法或法律均未牴
    觸，原告主張依憲法第172條應無效，殊有誤會，先予敘明
    。
  (三)查本件兩造不爭原告係王豐泰之債權人，原告業已取得執行
    名義向台灣士林地方法院聲請就王豐泰遺產中之系爭農地強
    制執行，系爭農地價值4,998,000元，被告於計算課稅遺產
    淨額時，已將系爭農地價值全額扣除，核定遺產總額為228,
    762,676元，應納稅額82,299,541元等情，並有台灣板橋地
    方法院支付命令及台灣士林地方法院函附於處分卷、土地登
    記謄本及遺產稅核定通知書附於本院卷可稽，堪認為真實，
    依前開之說明，上開遺產稅事件自顯非遺產及贈與稅法第41
    條所稱之「其經核定無應納稅款者，應發給核定免稅證明書
    」，原告主張被告應發給「免稅證明」於法無據。
  (四)又查原告繳納系爭稅款並取得遺產稅同意移轉證明書，既係
    其依前引未繼承登記不動產辦理強制執行聯繫辦法之相關規
    定向被告申請核定比例代繳而來，且有原告申請書、85年度
    遺產稅繳款書及遺產稅同意移轉證明書附於原處分卷可按，
    則原告繳納系爭稅款並無稅捐稽徵法第28條所稱因適用法令
    錯誤而溢繳之情事，原告之主張，自無可採。
六、綜上所述，原處分就原告於92年4月14日所為退還溢繳稅款
    之申請，予以否准，認事用法並無違誤，訴願決定遞予維持
    ，亦無不合。原告徒執前詞，訴請撤銷並退還系爭稅款，為
    無理由，應予駁回，其利息之請求亦失所依附，併予駁回。
據上論結，本件原告之訴為無理由，爰依行政訴訟法第98條第3
項前段，判決如主文。
中    華    民    國    94    年    1    月    7      日
                  第三庭審判長法  官　王　立　杰
                              法  官　黃　本　仁
                              法  官　王　碧　芳
上列正本係照原本做成。
如不服本判決，應於送達後二十日內，向本院提出上訴狀並表明
上訴理由，如於本判決宣示後送達前提起上訴者，應於判決送達
後二十日內補提上訴理由書（須按他造人數附繕本）。
中　　華　　民　　國　　94　　年　 　1　　月　　7　　 日
                              書記官 鄭 聚 恩
